臺灣高等法院民事判決
110年度上字第291號
上  訴  人  唐維泰
            王素霞
共      同
訴訟代理人  周威良律師
            蔡政憲律師                      
被  上訴人  唐維欣
訴訟代理人  陳佑仲律師                      
上列當事人間請求遷讓房屋等事件，上訴人對於中華民國109年1
2月31日臺灣臺北地方法院第一審判決（109年度訴字第4990號）
提起上訴，本院於110年12月8日言詞辯論終結，判決如下：
    主  文
原判決關於命上訴人給付逾新臺幣貳萬參仟參佰柒拾柒元，及按
月給付逾新臺幣柒仟肆佰玖拾柒元部分，及該部分假執行之宣告
均廢棄。
上開廢棄部分，被上訴人在第一審之訴及假執行之聲請均駁回。
其餘上訴駁回。
第二審訴訟費用由上訴人負擔。
    事實及理由
壹、程序方面
    按當事人於第二審不得提出新攻擊或防禦方法，但如不許其
    提出顯失公平者，不在此限，民事訴訟法第447條第1項第6 
    款定有明文。查上訴人於本院始抗辯：坐落新北市○○區○○段
    ○000地號土地（權利範圍：10萬分之85，下稱系爭土地）及
    其上同段0000建號即門牌號碼新北市○○區○○路000巷00號7樓
    房屋（權利範圍：全部，下稱系爭房屋，並與系爭土地合稱
    系爭房地）係由上訴人唐維泰與訴外人唐汝鴻（即唐維泰與
    被上訴人之父，已於民國100年12月22日死亡）各出資半數
    ，僅借名登記於唐汝鴻名下，雙方並協議由唐維泰使用管理
    系爭房地；唐汝鴻無從贈與屬唐維泰所有部分予被上訴人，
    唐維泰仍為該房地之所有權人（應有部分2分之1），唐維泰
    與唐汝鴻之分管協議並應拘束被上訴人，上訴人王素霞為唐
    維泰之妻，伊等自均屬有權占有系爭房地等語（見本院卷第
    119至120、227、353頁），固屬於第二審程序所提出之新防
    禦方法，然審酌上開抗辯攸關上訴人是否應騰空遷讓返還系
    爭房屋及向被上訴人給付相當於租金之不當得利，如不許上
    訴人在第二審為上開抗辯，實屬顯失公平，自應准許上訴人
    於本院提出前開新防禦方法，合先敘明。
貳、實體方面　　　　
一、被上訴人主張：唐維泰為伊胞兄，王素霞為唐維泰之妻。伊
    於100年8月22日受唐汝鴻贈與並移轉登記為系爭房地之所有
    權人，惟上訴人無權占用系爭房地，屢經伊催討仍迄未歸還
    ，上訴人自應騰空遷讓返還系爭房屋予伊，並給付伊自調解
    聲請狀繕本送達之日即109年3月24日起回溯5年期間（即104
    年3月25日至109年3月24日），按系爭房地申報總價年息10%
    計算之相當於租金之不當得利等情。依民法第767條第1項前
    段規定，請求上訴人騰空遷讓返還系爭房屋予伊，並依同法
    第179條規定，請求上訴人給付新臺幣（下同）65萬864元，
    及自聲請調解狀繕本送達翌日起至騰空遷讓返還該屋予伊之
    日止，按月給付伊1萬710元（原審就上開部分為被上訴人勝
    訴之判決，上訴人聲明不服，提起上訴。至未繫屬於本院部
    分，不另贅述）。並答辯聲明：上訴駁回。
二、上訴人則以：系爭房地係由唐維泰與唐汝鴻於89年間在苗栗
    老家（即苗栗縣○○市○○路00號，下稱林森路住處）協議各出
    資半數改建，惟借名登記於唐汝鴻名下，並自90年間起由唐
    維泰基於與唐汝鴻之分管協議占有使用至今。唐汝鴻雖於10
    0年8月22日贈與系爭房地予被上訴人，惟無從贈與屬唐維泰
    所有部分，唐維泰就自己出資部分仍為所有權人；至唐汝鴻
    贈與另半數房地予被上訴人，亦侵害伊特留分，唐維泰已於
    100年間唐汝鴻死亡後旋即行使扣減權，該半數房地亦屬唐
    汝鴻之繼承人即唐維泰、被上訴人、訴外人唐維琳、唐宇塏
    （原名唐維文）公同共有。又被上訴人與唐維琳、唐宇塏均
    應受唐維泰與唐汝鴻前開分管協議之拘束，唐維泰自得繼續
    管理使用系爭房地；王素霞經唐維泰同意占有使用系爭房地
    ，伊等均有權占有該房地。退步言之，被上訴人曾於100年1
    2月間唐汝鴻告別式時承諾繼續讓伊等無償使用系爭房地，
    兩造就該房地自已成立使用借貸契約，且被上訴人無權逕為
    終止，伊等仍屬有權占有，被上訴人自不得請求伊等騰空遷
    讓返還系爭房屋及給付相當於租金之不當得利等語，資為抗
    辯。並上訴聲明：㈠原判決關於命上訴人遷出及騰空返還系
    爭房屋、給付金錢部分，及該部分假執行之宣告均廢棄。㈡
    上開廢棄部分，被上訴人於第一審之訴及假執行之聲請均駁
    回。
三、本院之判斷：
  ㈠按所有人對於無權或侵奪其所有物者，得請求返還之，民法
    第767條第1項前段定有明文。被上訴人請求上訴人遷出及騰
    空返還系爭房屋，上訴人雖不否認占有系爭房屋之情，惟以
    前開情詞置辯。經查：
  ⒈系爭房地並無上訴人主張唐維泰因與唐汝鴻存有借名登記關
    係，而為其出資部分之房地所有權人，或得因行使扣減權而
    就唐汝鴻出資部分與其餘繼承人公同共有該房地之情事存在
    ，應為被上訴人所有：
  ⑴系爭房地原登記為兩造之父唐汝鴻所有，經唐汝鴻於100年8
    月22日贈與並移轉所有權登記予被上訴人，現被上訴人為該
    房地之登記所有權人等情，業有系爭房地之第一類謄本附卷
    可稽（見原審卷第19、21頁），並為兩造所不爭執（見本院
    卷第119頁），堪認屬實。
  ⑵按民事訴訟如係由原告主張權利者，應先由原告負舉證之責
    ；若原告先不能舉證，以證實自己主張之事實，則被告就其
    抗辯事實即令不能舉證，或其所舉證據尚有疵累，亦應駁回
    原告之請求。借名登記契約，乃當事人約定一方將自己之財
    產以他方名義登記，而仍由自己管理、使用、處分，他方允
    就該財產為出名登記之契約。當事人主張借名登記契約者，
    應就該借名登記之事實負舉證責任。查：
  ①觀之唐維泰於原審從未提及其與唐汝鴻就系爭房地存有借名
    登記關係，僅稱其行使扣減權後，可保有系爭房地3分之1之
    所有權等語（見原審卷第74、134頁）；於上訴時先係主張
    ：系爭房地自90年起，由上訴人自興建完成入住時起，支付
    唐汝鴻擴建差額款45萬元與每月2萬元之房屋款（共92個月
    ）共計229萬元，占系爭房地總價476萬1,892元之比例為48%
    ，故系爭房地應有48%比例屬伊所有等語（見本院卷第22、2
    4頁），嗣改稱：伊除因添購室內坪數4坪補繳差額47萬4,65
    0元，並自90年起至97年8月止每月繳納2萬元為購買系爭房
    地之實質出資款，至少為系爭房地2分之1所有人等語（見本
    院卷第133、135頁），後再改謂：伊於89年間與王素霞約定
    結婚之際，與唐汝鴻在林森路住處協議將當時改建中之系爭
    房地於日後交由上訴人永久居住使用，約定出多少錢所有權
    之比例就多少，並由上訴人自行決定增坪坪數及負擔費用，
    且須每月給付2萬元給唐汝鴻、劉玉民（即兩造之母）供作
    向唐汝鴻購買系爭房地費用，惟因系爭房地為軍宅，必須以
    唐汝鴻名義購買，故成立唐汝鴻為出名人、伊為借名人之借
    名登記關係，並於97年8月間結算出資比例，系爭房地所有
    權為唐汝鴻及伊每人各一半等語（見本院卷第227頁），就
    唐維泰對系爭房地出資之種類、數額、換算為房地所有權之
    比例，前後陳述已未盡一致。次觀王素霞所稱：伊是後面經
    由唐維泰告知才知道為何每個月要給2萬元等語（見本院卷
    第120頁），亦與其後所為其於唐維泰與唐汝鴻協議須每月
    給付2萬元供作向唐汝鴻購買系爭房地費用時在場之陳述情
    節大相逕庭（見本院卷第227頁）。參以唐維泰亦自陳無書
    面證明可資佐證（見本院卷第120頁），其是否確曾就系爭
    房地與唐汝鴻協議借名登記事宜，實屬可疑。
  ②證人李王玉華（即兩造之阿姨）雖於本院證稱：唐汝鴻、劉
    玉民在大鵬新村要增建時，因都要洗腎及負擔小兒子的生活
    、教育費，唐維泰要結婚，劉玉民告訴伊說其與唐汝鴻、唐
    維泰協商，同意房屋給唐維泰住，增坪及裝潢的費用是唐維
    泰支出，爾後房屋所有支出、修繕及稅費問題都由唐維泰負
    擔，所以劉玉民同意房屋增坪，劉玉民及唐汝鴻口頭上有講
    要將房屋所有權全部給唐維泰，但後來沒有移轉所有權登記
    給唐維泰；改建後門牌號碼是新北市○○區○○路000巷○0○0號7
    樓（即系爭房地）等語（見本院卷第270至271頁）。惟依唐
    維泰所陳情節，證人李王玉華顯未在其所稱與唐汝鴻締結借
    名登記契約時在場見聞（見本院卷第227頁）；再觀證人李
    王玉華復證述：劉玉民及唐汝鴻在伊面前都沒有明確提到系
    爭房地借用名義登記的事，伊所知道口頭議約的事，即唐維
    泰要負擔增坪及裝潢的錢，系爭房地給唐維泰居住使用等情
    （見本院卷第272頁），顯見唐汝鴻縱同意由唐維泰負擔系
    爭房地相關費用並居住於該房地，亦與借名登記無關；況證
    人李王玉華所稱唐維泰與唐汝鴻口頭議約之內容，係將來欲
    將系爭房地所有權讓與唐維泰，與上訴人主張係按出資比例
    與唐汝鴻共享系爭房地所有權，僅登記在唐汝鴻名下之情節
    全然不同，自難依憑證人李王玉華所證口頭議約乙情，遽認
    唐維泰與唐汝鴻就系爭房地確有借名登記之合意。
  ③再依上訴人所提空軍總司令部列管台北縣新店市「大鵬華城
    」交屋通知單（見本院卷第47頁），系爭房地改建後之房地
    總價為476萬1,892元，扣除因唐汝鴻中校身分所得之補助款
    428萬7,242元，僅須補繳差額47萬4,650元，且其中45萬元
    並可辦理貸款。觀之上訴人提出自90年2月起至97年8月1日
    止之亞太商業銀行、復華銀行、元大銀行收入憑條（見本院
    卷第49至76頁），唐維泰均係將款項存入劉玉民而非唐汝鴻
    之帳戶，且其中僅92年10月13日之收入憑條上載有「十月月
    費＋45萬元房貸」等字樣（見本院卷第57頁），其餘則均無
    可認與系爭房地相關之記載；又上訴人自陳前開補繳差額47
    萬4,650元係就系爭房地增坪之款項（見本院卷第133頁），
    縱其中45萬元之貸款為唐維泰所繳納，並另負擔裝潢、水電
    、該房地93年至100年間之稅費等費用（見本院卷第139至19
    9頁），參諸系爭房地係唐汝鴻交予唐維泰居住使用，唐維
    泰基於自身居住需求、使用者付費或答謝等人情之常負擔前
    述款項，亦非事理所無，不能以此推認唐維泰為系爭房地之
    所有權人。遑論上訴人自陳系爭房地之所有權狀正本係由被
    上訴人持有（見本院卷第268頁），且自被上訴人登記為該
    房地所有權人後之101年間起即未再繳交房屋稅（見本院卷
    第230頁），亦顯見上訴人並非系爭房地之所有權人甚明。
  ④綜上以觀，唐維泰不能證明系爭房地係其出資部分改建，及
    就其出資部分與唐汝鴻存有借名登記關係，唐汝鴻於贈與被
    上訴人系爭房地前方為該房地唯一之所有權人，應無可疑；
    被上訴人因唐汝鴻贈與並移轉所有權登記而取得系爭房地之
    所有權，自甚明確。
  ⑶再按應得特留分之人，如因被繼承人所為之遺贈，致其應得
    之數不足者，得按其不足之數由遺贈財產扣減之，民法第12
    25條定有明文。又同法第1187條規定，遺囑人於不違反關於
    特留分規定之範圍內，得以遺囑自由處分遺產。而自由處分
    財產之情形，非僅限於遺贈，指定遺產分割方法（民法第11
    65條第1項）及應繼分之指定，亦屬之，若侵害特留分，應
    可類推適用民法第1225條規定，許被侵害者行使扣減權（最
    高法院109年度台上字第361號判決可參）。足見特留分係以
    被繼承人之死後處分為其扣減之標的，不及於生前之處分。
    本件唐汝鴻係於生前之100年8月22日贈與並移轉系爭房地所
    有權登記予被上訴人，前已敘明（見三、㈠⒈），該房地自不
    屬唐汝鴻之遺產，非特留分扣減之標的；縱被上訴人曾於唐
    汝鴻告別式時向證人李王玉華表示系爭房地將來如有處理會
    分成3份，然此究非對唐維泰及唐汝鴻其他繼承人所為之意
    思表示，不因此即生合意系爭房地為遺產性質而得行使扣減
    權之效果。是唐維泰主張因行使扣減權而與唐汝鴻之其餘繼
    承人公同共有系爭房地云云，亦非可取。
  ⒉唐維泰與唐汝鴻就系爭房地並無分管協議；兩造雖於100年12
    月間唐汝鴻之告別式時就該房地訂有使用借貸契約，惟依民
    法第470條第2項規定，被上訴人得隨時請求返還，上訴人自
    收受被上訴人於108年12月19日所寄發請求上訴人返還系爭
    房地之台北信維郵局存證號碼037018號存證信函（下稱系爭
    存證信函）之翌日即同年月21日起，即屬無權占有系爭房地
    ：
  ⑴上訴人自陳自系爭房地改建完成時起即由其等2人占有至今（
    見本院卷第22、119頁），惟唐維泰並非系爭房地之所有權
    人，與唐汝鴻間亦無借名登記關係存在，自無從基於其所主
    張之分管協議占有使用系爭房地，遑論依繼承關係以該分管
    協議對抗被上訴人；王素霞因屬唐維泰之妻而共同占有使用
    系爭房地，其亦不得基此主張係有權占有。
  ⑵按借用人應於契約所定期限屆滿時，返還借用物；未定期限
    者，應於依借貸之目的使用完畢時返還之。借貸未定期限，
    亦不能依借貸之目的而定其期限者，貸與人得隨時請求返還
    借用物，此觀民法第470條第1項前段、第2項規定自明。觀
    被上訴人於108年12月15日與唐維泰之LINE通訊軟體對話紀
    錄中曾表示：「我三月已說我房子年底要收回」、「我已經
    說過我要自住。」、「當初我承諾過……不會趕你們走」、「
    我有需要在說」、「我真的沒有趕你們走……我給你們7個月
    找房子」、「我只有答應過你 我不會趕你走會讓你們住」
    等語（見原審卷第141、143頁、本院卷第283頁），復於同
    年月19日所寄發予上訴人之系爭存證信函中自承：「台端『
    無償租用』本人所有坐落於新北市○○區○○路000巷00號7樓房
    屋及停車位。」、「依『民法第472條規定』本人有權終止契
    約並請求返還房子。」等語（見本院卷第395頁），佐以證
    人李王玉華所證：被上訴人在唐汝鴻告別式時跟伊在走廊講
    話，被上訴人主動稱不會叫哥哥（即唐維泰）搬家等情（見
    本院卷第278頁），足徵被上訴人曾同意上訴人於唐汝鴻死
    後繼續居住使用系爭房地；上訴人主張兩造於100年12月間
    唐汝鴻告別式時就系爭房地成立使用借貸契約，固非無據。
    惟兩造均不爭執前開使用借貸契約未約定期限（見本院卷第
    387、409頁），上訴人亦非基於一定目的而借住系爭房地，
    自不能依借貸之目的而定其期限，依民法第470條第2項規定
    ，被上訴人得隨時請求返還；觀被上訴人於與唐維泰之前開
    LINE通訊軟體對話紀錄中所稱「我給你們7個月找房子」等
    語，經參酌其於該對話前段所述「我三月已說我房子年底要
    收回」等語，以及該對話之時間為108年12月15日，可認係
    指被上訴人已於同年3月間向上訴人提及同年年底前要收回
    系爭房地，希冀上訴人於7個月內找房子自行搬離，惟因上
    訴人仍未為之，方有前開對話之產生，被上訴人亦始以系爭
    存證信函向上訴人請求返還系爭房地，要非自該對話時或上
    訴人收受系爭存證信函時起尚需給予上訴人7個月之時間搬
    遷。兩造間就系爭房地所締結之使用借貸契約，性質上既得
    由被上訴人隨時請求返還借用物，而被上訴人已於系爭存證
    信函內敘明請求返還系爭房地之意旨（見本院卷第395頁）
    ，不因其錯引民法第472條欲解消兩造使用借貸關係而受影
    響；上訴人已於108年12月20日收受系爭存證信函（見本院
    卷第397頁），應認上訴人自翌日即同年月21日起即屬無權
    占有系爭房地。從而，被上訴人依民法第767條第1項前段規
    定，請求上訴人遷出、騰空返還系爭房屋予伊，自屬有據。
  ㈡再按無法律上原因而受利益，致他人受損害者，應返還其利
    益，民法第179條前段定有明文。次按城市地方房屋之租金
    ，依土地法第97條第1項規定，以不超過土地及建築物申報
    價額年息10%為限；又土地法第97條所謂土地及建築物之總
    價額，土地價額依法定地價，建築物價額依該管直轄市或縣
    （市）地政機關估定之價額，土地法施行法第25條亦有明定
    。而依土地法第148條規定，土地所有權人依土地法所申報
    之地價為法定地價，則土地法第97條第1項所謂土地申報總
    價即指該土地之申報地價，土地所有權人未於公告期間申報
    地價者，以公告地價80%為其申報地價，公有土地以各該宗
    土地之公告地價為申報地價，免予申報，平均地權條例第16
    條前段及其施行細則第21條前段分別定有明文。上開規定以
    年息10%為限，乃指租金之最高限額而言，非謂所有租金必
    須照申報價額年息10%計算之，尚須斟酌基地之位置，工商
    繁榮程度、使用人利用基地之經濟價值、所受利益等情事以
    為決定（最高法院46年度台上字第855號、68年度台上字第3
    071號判決意旨參照）。本件上訴人自108年12月21日起無權
    占有系爭房屋至今，無法律上原因而受有使用該房屋之利益
    ，使被上訴人受有損害，被上訴人依民法第179條前段規定
    ，請求上訴人給付108年12月21日至109年3月24日相當於租
    金之不當得利，自屬有據。本院審酌系爭房屋為鋼筋混凝土
    造16層建物之第7層，屋齡20餘年，而該巷道為社區內道路
    ，鄰近中正路、環河路、水源快速道路、復興路，交通便利
    ，生活功能尚佳，惟與臺北市東區、信義區等頂級商圈地段
    之土地利用程度仍有相當差距等情，認本件上訴人因無權占
    有系爭房屋所受相當於租金利益之不當得利，應以系爭土地
    申報地價及系爭房屋課稅現值年息之7%為適當。經依如附表
    一、二所示計算式計算結果，被上訴人依民法第179條規定
    ，請求上訴人給付2萬3,377元，及自109年3月25日起至返還
    系爭房屋之日止，按月給付7,497元（即109年本件房地申報
    價額128萬5,234元×年息7%÷12月≒7,497元，小數點以下四捨
    五入），亦有理由。
四、綜上所述，被上訴人依民法第767條第1項前段規定，請求上
    訴人騰空遷讓返還系爭房屋，並依同法第179條前段規定，
    請求上訴人給付2萬3,377元，及自109年3月25日起至上訴人
    騰空遷讓返還系爭房屋之日止，按月給付被上訴人7,497元
    ，為有理由，應予准許；逾此部分之主張，則屬無據，應予
    駁回。原審就上開不應准許部分，為上訴人敗訴之判決，尚
    有未洽，上訴意旨求予廢棄改判，為有理由，爰由本院予以
    廢棄改判如主文第2項所示。至被上訴人之請求應予准許部
    分，原審為上訴人敗訴之判決，所持理由雖與本院略有不同
    ，但結論並無二致，仍應予以維持。上訴意旨指摘原判決此
    部分不當，聲明廢棄改判，為無理由，應駁回其上訴。又本
    件上訴人請求廢棄原審判決第2項有關不當得利部分，雖部
    分有理由，惟參酌民事訴訟法第77條之3第2項關於訴訟標的
    價額之計算之規定，本件以一訴附帶請求不當得利者，亦不
    應併算其價額，故原審判決有關之裁判費部分，仍應予以維
    持，併就第二審裁判費爰諭知如主文第4項所示。
五、本件事證已臻明確，兩造其餘之攻擊或防禦方法及所用之證
    據，經本院斟酌後，認為均不足以影響本判決之結果，爰不
    逐一論列，附此敘明。
六、據上論結，本件上訴一部為有理由、一部為無理由，依民事
    訴訟法第450條、第449條第2項、第79條、第85條第1項前段
    ，判決如主文。
中　　華　　民　　國　　110 　年　　12　　月　　22　　日
                  民事第二十三庭
                        審判長法  官  張松鈞
         　　　 　　　　　　　法  官　楊舒嵐
        　　　　　　　　　　　法  官　許勻睿
正本係照原本作成。
被上訴人不得上訴。
上訴人如不服本判決，應於收受送達後20日內向本院提出上訴書
狀，其未表明上訴理由者，應於提出上訴後20日內向本院補提理
由書狀（均須按他造當事人之人數附繕本）上訴時應提出委任律
師或具有律師資格之人之委任狀；委任有律師資格者，另應附具
律師資格證書及釋明委任人與受任人有民事訴訟法第466條之1第
1項但書或第2項所定關係之釋明文書影本。如委任律師提起上訴
者，應一併繳納上訴審裁判費。
中　　華　　民　　國　　110 　年　　12　　月　　23　　日

　　　　　　　　　　　　　    書記官  秦湘羽

附表一（系爭房地申報價額）
編號 年度 系爭土地公告地價(每平方公尺/元) 系爭土地申報地價(新臺幣)【計算式：當年度系爭土地公告地價×80%×面積(平方公尺)×權利範圍，小數點以下四捨五入】 房屋課稅現值(新臺幣) 每年度系爭房地之申報價額(新臺幣) 【計算式：系爭土地申報地價＋系爭房屋課稅現值】 1 108 2萬2,816元 59萬7,705元 (即2萬2,816元×80%≒1萬8,253元，小數點以下四捨五入 1萬8,253元×38,524.22平方公尺×85/100,000≒59萬7,705元) 69萬5,700元 129萬3,405元 2 109 2萬2,825元 59萬7,934元 (即2萬2,825元×80%＝1萬8,260元 1萬8,260元×38,524.22平方公尺×85/100,000≒59萬7,934元) 68萬7,300元 128萬5,234元 


附表二（相當於租金之不當得利）
編號 占用期間 當期房地申報價額(新臺幣) 年息 租金金額(新臺幣) 備註 (計算式：當期房地申 報價額×年息×期間，小 數點以下四捨五入） 1 108年12月21日至108年12月31日(共11日) 129萬3,405元 7% 2,729元 129萬3,405元×7%×11/365≒2,729元 2 109年1月1日至109年3月24日 (共84日) 128萬5,234元 7% 2萬648元 128萬5,234元×7%×84/366≒2萬648元 總               計  　 　 2萬3,377元